臺灣士林地方法院刑事判決　　　　　　　96年度訴字第1013號
公　訴　人　臺灣士林地方法院檢察署檢察官
被　　　告　丙○○
選任辯護人　高雪琴律師
上列被告因殺人未遂案件，經檢察官提起公訴（96年度偵字第
10206 號），本院判決如下：
    主  文
本件公訴不受理。
    理  由
一、公訴意旨略以：被告丙○○於民國96年8 月22日下午，與年
    籍姓名不詳、綽號「老爹」、「阿良」、「阿鹿」等3 名友
    人一同前往臺北市○○區○○街59巷29號「星辰卡拉OK」店
    飲酒消費，嗣於當日23時10分許上前向鄰桌之甲○○、劉致
    宇、乙○○、洪正隆等人敬酒時，甲○○以不相熟識為由拒
    絕，並結帳離開，詎丙○○竟心生不滿，與綽號「老爹」、
    「阿良」、「阿鹿」共同基於殺人之犯意，由其中1 人持不
    明刀器、丙○○則持店內棍棒及自備鋼製摺疊刀至店外追殺
    甲○○等人，丙○○雖明知心臟係人體重要器官，且極為脆
    弱，猶持前開摺疊刀刺向甲○○左胸口，甲○○見狀以左手
    抵擋，並於逃跑之際跌倒，丙○○遂再度持刀刺向倒地之甲○○胸口，幸甲○○側身閃避，僅遭刺傷右上臂，惟丙○○
    趁甲○○起身時，又持刀刺傷其左大腿，與甲○○同行之乙○○則遭另1 名年籍姓名不詳男子持不明刀器砍向胸口未果
    ，僅遭刺傷右手食指，致甲○○受有左手腕深度裂傷（
    5X2X2 公分）併肌腱、神經、關節囊斷裂，右上臂裂傷（
    10X1.2X0.5公分）、右大腿裂傷（1X0.5X1 公分）及左右膝
    多處擦傷等傷害，乙○○受有右手指撕裂傷之傷害。嗣臺北
    市政府警察局大同分局重慶北路派出所員警丁○○執行巡邏
    勤務時，行經該址，始查悉上情，當場逮捕丙○○，並在臺
    北市○○區○○街59巷21弄口扣得摺疊刀1 把，因認被告涉
    嫌刑法第271 條第1 項、第2 項之殺人未遂罪。
二、檢察官認被告涉嫌殺人未遂，係以被告之供述、證人甲○○
    、乙○○、劉致宇、洪正隆、金秀鳳、丁○○之證述、馬偕
    紀念醫院診斷證明書及扣案之木棍、摺疊刀，為其論據。訊
    之被告固坦承砍傷甲○○、乙○○，惟辯稱其係遭甲○○及
    其友人拳打腳踢，始拿刀揮舞自衛云云。
三、經查：（1）證人甲○○證稱：96年8月22日23時許，其與乙○○、劉致宇、洪正隆前往台北市○○街59巷29號「星辰卡
    拉ＯＫ」消費，隔壁桌之被告有點醉來敬酒，其以不認識被
    告而拒絕，後來其等消費結束離開，被告尾隨出來，其等走
    約20公尺時，被告與其朋友約3、4人追來，有一人拿棍子，
    先打其與乙○○，之後聽到有人叫其名字，當時其背對被告
    即回頭轉身，發現被告右手拿刀往其胸口刺過來，其以左手
    去擋，致左手腕被砍，乃用右手扶著左手轉身逃跑，被告繼
    續持刀追，因其逃跑時跌倒，當其轉身爬起之際，被告追上
    復以右手拿刀朝其胸口處刺過來，其側身往左邊閃，致右上
    臂被刺傷，被告此時亦跌倒，之後其用二隻手撐住身體站起
    來，被告又持刀往其胸口處刺來，刺到其右側大腿，其就倒
    地，此時聽警鈴聲，被告旋就把刀子丟棄逃跑等語（本院卷
    第50頁至第54頁）；又據證人乙○○證稱：96年8月22日，
    其與甲○○、劉致宇、洪正隆前往台北市○○街59巷29號「
    星辰卡拉ＯＫ」喝酒，被告前來敬酒，其等不跟被告喝酒，
    因覺得情況不對而先離去，被告亦自後跟來，老闆娘乃出來
    將被告帶進店內，其等4 人到離店幾公尺處之便利商店聊天
    ，後來被告持木棍跑在前，另3 名友人未拿東西走在後，被
    告叫囂為何其等不與他喝酒，並以台語說其等很嗆，即要揮
    棍子，其制止被告，被告跌倒棍子掉落，木棍即為被告之朋
    友取走，被告起身亮出刀子，被告另名朋友也拿出刀子，被
    告及1 名朋友去打甲○○，被告之另名持刀之朋友及另一名
    朋友共2 人對其追打，被告朋友原本持刀要刺其心臟處，被
    其撥開沒有刺到，但其右手食指因而割到，其與被告該名友
    人搶刀時，眼睛餘光發現甲○○邊跑邊跌倒，且已受傷，其
    即推開被告朋友，往甲○○方向跑，當其要上前制止被告時
    ，警察即到來等語（本院卷第54頁至第57頁）。又據證人即
    星辰卡拉OK店老闆金秀鳳證稱被告向甲○○敬酒，張敬豪不
    予理會，後來甲○○那群人離去，被告邀同行3 人拿店內木
    棍一起追出去等語（偵查卷第80頁），依上開證人甲○○、
    乙○○、金秀鳳所證，被告係因敬酒遭拒，心生不滿，於被
    害人甲○○、乙○○與同行朋友離去時，被告乃持木棍，偕
    同友人前去尋釁。被告亦坦承木棍係取自卡拉OK店，其先拿
    棍子打甲○○等人，結果跌倒，之後才取出摺疊刀，被害人
    甲○○所受之傷害係被其摺疊刀所傷等語（本院卷第10 頁
    、第63頁、64頁）。（2） 被害人甲○○遭被告持摺疊刀第
    1 次攻擊，造成其左手腕深度裂傷長寬深為5X2X2 公分併肌
    腱、神經、關節囊斷裂，有馬偕醫院診斷證明書在卷可稽（
    偵查卷第67頁），被告持以行兇之武器係摺疊刀，其刀柄部
    分長10.5公分、刀刃部分長7.7 公分，不鏽鋼材質，單面刀
    刃，刀刃最寬處為1.8 公分，有本院96年11月2 日勘驗筆錄
    及卷附摺疊刀照片附卷可稽（本院卷第29頁、偵查卷第32
    頁至第34頁），雖證人甲○○證稱被告持刀刀刃與虎口反方
    向，第一刀往其心臟處刺，其伸手去抵擋，致造成左手腕前
    開傷害云云。惟依被害人甲○○所證述，被告第1 刀如係持
    刀「刺」向其胸部心臟處，以人體手臂之長度，若不彈跳屈
    伸，站立伸手所及對方之身體部位，當然是觸及頭部、頸部
    、胸部、腹部，自不得以被告伸手攻擊被害人甲○○之部位
    係在胸部，即逕認被告有殺死甲○○之故意；又參以被告左
    手腕之傷勢係深度裂傷長寬深5X2X2 公分，被告如係以刀尖
    部分「刺」向被害人甲○○，經甲○○以左手去擋，應係造
    成被害人甲○○手腕處穿刺傷，惟被害人甲○○左手腕係深
    度裂傷；再以被害人甲○○左手腕裂傷之長度5 公分以衡，
    被告應係持摺疊刀，向甲○○「揮」或「砍」，而非如被害
    人甲○○所述被告持刀「刺」向被害人甲○○胸部，因如係
    被告持刀刺向甲○○，以刀刃扁尖狀，其最寬處僅1.8 公分
    ，其所刺入傷口之長度不致於達到5 公分；再者，被害人甲○○左手腕深度裂傷，其受傷深度2 公分，併肌腱、神經、
    關節囊斷裂，業如前述，然此傷害之結果，非僅被告行兇時
    之施力，亦包括被害人甲○○出手抵擋之使力，二者合力所
    致，是被告是否用力甚猛，欲致被害人甲○○於死，即不可
    遽斷；又以刀刃長7.7 公分、刀柄長10.5公分之摺疊刀，以
    該刀刃之長度及握住刀柄後造成之角度，持之揮或砍其殺傷
    力即有限度，是被告持刀刃長度7.7 公分之摺疊刀，第1 刀
    揮或砍向被害人甲○○之胸部處，其殺傷力遠不及持刀刺向
    被害人甲○○之胸部，而被害人甲○○左手腕裂傷之深度，
    係被告使力及被害人抵制力所合力造成，其傷勢雖不輕，但
    斷非被告獨力所致。（3） 被害人甲○○證稱當其左手腕受
    傷後轉身逃跑卻跌倒，當其轉身爬起之際，被告追上復拿刀
    朝其胸口處「刺」，其側身往左邊閃，致右上臂被刺傷等語
    ，被告卻辯稱係持刀「揮」被害人甲○○。經查觀諸被害人
    甲○○所指遭被告刺第2 刀時，側身左閃所致右上臂之傷，
    係裂傷10X1.2X0.5公分，有診斷證明書在卷可按，依該傷勢
    長度10公分，有可能係被告持刀尖刺向被害人之際，被害人
    於側身之際而被刀尖劃出長度10公分之傷口，亦有可能係被
    告持刀揮被害人甲○○所劃出之傷口，以刀刃寬度1.8 公分
    ，如被告持刀「刺」被害人甲○○，其刺入口不致長達10公
    分之長度，故被告顯未持刀第2 度「刺」向被害人甲○○，
    再由傷口之寬度1.2 公分，深度0.5 公分，以被告與被害人
    甲○○2 人之緊張對峙關係，稍加使力，被害人之傷勢，當
    不致僅深度0.5 公分，顯見被告當時並非傾全力欲致被害人
    甲○○於死，否則其傷口之深度不致只有0.5 公分。（4）
    被害人甲○○指其右手臂受傷後，被告亦跌倒，之後其撐住
    身體站起來，被告第3 次又持刀往其胸口處刺來，刺到其右
    側大腿，而參諸被害人甲○○右大腿裂傷為1X0.5X1 公分，
    有診斷證明書在卷為憑，如被告往被害人甲○○胸部揮刀或
    行刺，意在致被害人甲○○於死，被害人甲○○伸腿抵擋，
    其右大腿之傷勢當不致僅長寬深1X0.5X1 公分。（5） 雖馬
    偕紀念醫院96年11月29日馬院醫急字第0960003948號函稱甲○○於96年8 月22日23時送入該院急診，到院時生命徵象：
    血壓108/73mmHg、體溫38度C 、心跳133/min ，呈現低血壓
    與中度失血狀態。以初入院未給予任何藥物與輸液的情形之
    下，病患之左手開放性傷口併血管損傷，為生命徵象不穩定
    之狀態，會有生命危險等語。惟按刑法上殺人未遂罪與傷害
    罪之區別，應視加害人有無殺意以為斷殺人與傷害之區別，
    被害人受傷害之程度、是否致命部位，及傷痕之多寡，輕重
    如何，雖足供認定有無殺意之參考，然究不能資為區別殺人
    與傷害之絕對標準，加害人下手及經過情形如何，於審究犯
    意方面，仍不失為重要參考資料。綜上，被告與被害人甲○○並無宿仇，僅因被告敬酒遭拒，致被告惱羞成怒起意行兇
    ，顯然被告並無致被害人於死之動機與必要情狀。被告先持
    木棍行兇，繼於木棍掉落後改持隨身之摺疊刀攻擊被害人甲○○，而摺疊刀之刀刃僅長7.7 公分，被告以揮砍方式，向
    被害人甲○○之胸部處揮砍，其使用手段之殺傷力，遠不及
    於持該刀刺向被害人甲○○之胸部，如被告係基於殺人犯意
    ，應係持摺疊刀刺向被害人甲○○身體之致命部位，但被告
    並無採此作為手段。又被害人左手腕之傷勢雖不輕，但並非
    單單被告揮砍摺疊刀造成，而是被告之攻擊與被害人甲○○
    之抵擋，二力合致造成，要難遽認被告因有殺人犯意，而出
    手造成被害人甲○○左手腕之傷勢，雖馬偕醫院函件認被害
    人甲○○左手開放性傷口併血管損傷，於未給予藥物與輸液
    之狀態下，會有生命危險，惟傷害人體四肢、頭、胸、腹部
    ，均可能因失血過多致生死亡之結果，故不應以有發生死亡
    結果之虞，即認行為人必有殺人之故意，仍應參酌被告與被
    害人之衝突起因，被告之手段、被害人全部之傷勢，資為判
    斷。再觀被告第2 次持刀攻擊被害人甲○○之胸部處，經被
    害人甲○○側身閃躲，造成被害人甲○○之右手臂深度0.5
    公分之傷勢，及被告第3 次攻擊造成被害人甲○○右腿部1
    公分深度之傷勢，以被害人甲○○傷口之深度，顯見被告接
    續第2 、3 次雖攻擊被害人甲○○之胸部處，但施力均不強
    ，致被害人甲○○傷口之深度不深，而以當時被害人甲○○
    左手腕已受傷，並曾倒地，2 人復近在咫尺，如被告欲致被
    害人甲○○於死，稍微使力猛衝，一蹴可幾，被告竟未為此
    ，顯見被告攻擊被害人甲○○過程所採取之手段，必非係欲
    致被害人甲○○於死之強烈手段，顯然被告並無殺人之故意
    ，再以被告因敬酒不成之犯罪起因，被告至多僅係欲教訓被
    害人甲○○，而基於傷害之故意而為之傷害行為，是其所為
    應僅成立傷害罪，要難以殺人罪相繩。（6） 被告雖抗辯其
    係因木棍遭被害人甲○○等人取走，為自我防衛，始揮砍被
    害人云云。惟承上既認被告係基於傷害之犯意，傷害甲○○
    ，所為係傷害罪，惟業經被害人甲○○當庭撤回告訴，依法
    應為不受理判決，爰不贅述被告所為是否該當正當防衛，併
    此敘明。
四、檢察官認被告與不詳姓名成年男子基於共同殺人之犯意，由
    另名男子持不明刀器砍向被害人乙○○胸口未果，致乙○○
    右手指受有撕裂傷，因認被告此部分亦構成殺人未遂。經查
    ，被害人乙○○遭不詳姓名成年男手持不明刀器攻擊，致右
    手指撕裂傷，固有診斷證明書在卷可稽（偵查卷第30頁），
    惟被告與被害人乙○○等人僅因敬酒糾紛，彼此素無怨隙，
    被告洵無殺害被害人乙○○之動機，俱如前述，而該日向被
    害人甲○○等人敬酒者，係被告而非該持不明刀器之人，該
    名不詳姓名持刀器攻擊被害人乙○○者，斷無與被告合意，
    分工持刀殺害乙○○之必要，該不詳姓名男子與被告一同自
    卡拉OK店追出尋找被害人甲○○、乙○○等人，係受被告之
    邀，業如前揭證人金秀鳳所述，其嗣雖取出不明刀器攻擊被
    害人乙○○，惟其僅刺1 刀即遭被害人乙○○撥開，致造成
    被害人乙○○右手指裂傷，亦據被害人乙○○證述在卷，雖
    被害人乙○○指該名不詳姓名者，係持刀朝其心臟部位刺，
    然傷害與殺人未遂之區別，以有無殺意為斷，以被害人乙○○證述，該名男子只刺其1 刀，嗣後其即與該不詳姓名男子
    搶刀器，後見甲○○受傷，乃將該名男子推開等語（本院卷
    第57頁），由被害人乙○○證述之事發經過，並無該名男子
    積極表現殺人犯意之客觀狀態，該名子與被害人乙○○未有
    衝突，僅受被告之邀一同出手，而對立2 人伸手互相攻擊最
    易觸及之處乃對方頭、胸、腹部，而各該處均係人體重要部
    位，自不以其出手處在被害人乙○○之心臟處附近，即遽認
    該名男子與被告有殺人犯意，而分工實施。是從犯罪之動機
    ，及無積極證據足認該名持不明刀器男子有積極殺人之客觀
    行為，依罪疑唯輕原則，實難認被告與該名不詳姓名男子有
    殺乙○○之犯意聯絡，至多僅係出於傷害之犯意而為傷害之
    行為，檢察官就此部分起訴認係構成殺人未遂，稍嫌速斷。
五、按告訴乃論之罪，告訴人於第一審辯論終結前得撤回其告訴
    ，又告訴經撤回者，應諭知不受理之判決，刑事訴訟法第
    238條第1項、第303條第3款分別定有明文。查本件告訴人甲○○、乙○○告訴被告傷害案件，起訴書雖認係觸犯刑法第
    271條條第2項、第1項之殺人未遂罪，本院既認被告並無殺
    人故意，所為應係犯刑法第277 條第1 項之傷害罪，已如前
    述，依同法第287 條前段規定須告訴乃論，既經告訴人甲○○於96年11月30日審判期日當庭撤回告訴，及告訴人乙○○
    於同年12月5 日具狀撤回告訴，依照首開說明，本件爰不經
    言詞辯論，逕為諭知不受理之判決。
據上論斷，應依到事訴訟法第303 條第3 款、第307 條，判決如
主文。
中　　華　　民　　國　　96　　年　　12　　月　　14　　日
                  刑事第三庭審判長法  官  杜惠錦
                                  法  官  江翠萍
                                  法  官  陳美彤
以上正本證明與原本無異。
如不服本判決，應於收受送達後10日內向本院提出上訴書狀，其
未敘述上訴之理由者並得於提起上訴後20日內向本院補提理由書
（均須按他造當事人之人數附繕本）。
                                  書記官  蘇彥宇
中　　華　　民　　國　　96　　年　　12　　月　　18　　日
